【裁判字號】    90,台上,1232
【裁判日期】    900712
【裁判案由】    履行契約
【裁判全文】
最高法院民事判決                                九十年度台上字第一二三二號
      上  訴  人  交通銀行股份有限公司
      法定代理人  趙捷謙
      被 上訴 人  甲○○ ○.
      法定代理人  John F.
      訴訟代理人  李忠雄律師
      被 上訴 人  乙○○
                  丙○○
                  丁○○
右當事人間請求履行契約事件，上訴人對於中華民國八十八年十一月二日台灣高等法
院第二審判決（八十七年度重上字第三一六號），提起上訴，本院判決如左：
    主  文
原判決除假執行部分外廢棄，發回台灣高等法院。
    理  由
本件上訴人主張：伊與被上訴人甲○○ ○○○○○○○○○○ ○○○（下稱 ICC公司）、乙○○、丙
○○因共同參與投資合迪化學股份有限公司（該公司於八十四年間更名為新和化學股
份有限公司，下稱新和公司），於民國七十四年十一月三十日簽立合資協議書（下稱
協議書），約定伊自七十九年一月一日起四年內，得請求被上訴人 ICC公司、乙○○
、丙○○一次或分次購買伊所持有新和公司之全部股份二百四十萬股。嗣伊於七十九
年六月二日依協議書之約定，請求被上訴人 ICC公司、乙○○、丙○○依每股新台幣
（下同）十六‧七元之公平價格，即總價四千零八萬元之價格購買伊所持有之上開股
份，惟渠等並未購買，致伊所有之該等股份，於八十年六月間因新和公司辦理減資，
經減為十萬股，此非可歸責於伊，被上訴人 ICC公司、乙○○、丙○○仍應以四千零
八萬元之價格，購買伊現有之新和公司十萬股。又被上訴人丁○○於七十七年十月二
十八日出具承諾書與伊，同意承接被上訴人丙○○所有股權中之九十萬股，並遵守協
議書之約定，自應依協議書第十三條第二項之約定，與其他被上訴人負連帶給付價金
之責任等情。求為命被上訴人連帶給付四千零八萬元，及自七十九年八月十五日起至
清償日止按年息百分之五計算之利息之判決。
被上訴人則以：ICC公司並非協議書之當事人，上訴人不得依協議書之約定，請求ICC
公司購買股權。又依協議書第五條第二項第二款之約定，上訴人行使選擇權，伊不購
買時，上訴人僅得請求損害賠償，不得強制伊收買。且依上開約定，伊應於收到上訴
人要求購買後六十日內或於公平價格確定後十五日內，以公平價格購買，兩造既未合
意公平價格，協議書中所謂之六十日期間無法進行，不發生買回之義務，伊並無遲延
、違約情事。且依民法第二百零八條規定，系爭之公平價格及購買時間之選擇權，非
屬上訴人，上訴人於七十九年六月二日通知伊以公平價格買回所有股份，並非合法。
況選擇權之行使在公司嚴重虧損之情形下，應不適用。新和公司減資後，上訴人所剩
之股數為十萬股，其仍以減資前之股數要求伊收購，顯不合理，伊依民法第二百二十
五條之規定，對於已經減資而不存在之股份，應免負給付價金之義務。再者，伊於上
訴人交付股票前，亦得拒絕本件之給付等語，資為抗辯。
原審以：上訴人主張之事實，業據提出協議書、承諾書及授權書等件為證。被上訴人
ICC 公司否認其為協議書之當事人。查協議書上所列簽約人為「美國 International
Chemical Corporation」，並蓋「瑞士商國際化學貿易有限公司台灣分公司」之印章
，被上訴人 ICC公司並未在協議書上簽名蓋章，並非簽約名義人。上訴人雖主張被上
訴人之中譯文曾譯為「美商國際化學公司」云云。惟中譯文名稱因翻譯者不同，可能
有多種譯法，上訴人既未能舉證證明International Chemical Corporation與被上訴
人 ICC公司為同一公司，自不能僅憑中譯文名稱，而認該協議書對被上訴人 ICC公司
有拘束力。又被上訴人 ICC公司於七十二年八月二十六日出具之授權書，係授權被上
訴人乙○○向經濟部投資審議委員會（下稱投審會）提出申請辦理投資、參與投資及
＼或提供技術關於氯化蠟工廠及設備及申請書之修改，提出追認文件送交經濟部，並
未言及授權被上訴人乙○○代簽協議書之事。且協議書係七十四年十一月三十日簽訂
，無論就授權書之授權內容或時間來看，被上訴人乙○○顯然無權代被上訴人 ICC公
司簽署協議書。至上訴人主張被上訴人 ICC公司應負表見代理責任云云，但上訴人未
能舉證證明被上訴人 ICC公司知悉被上訴人乙○○簽署協議書，而不為反對之表示，
上開抗辯，自無可取。被上訴人 ICC公司並非協議書上之簽約名義人，又未授權被上
訴人乙○○代理簽約，協議書對其自不生效，上訴人不得依協議書之約定請求其為本
件給付。再者，依協議書第五條第一項第一款及第二項第一款記載：「合資公司（指
新和公司）股票依中華民國法律規定上市前，甲方（即上訴人）同意自合資公司成立
後六個月起授與乙方（即被上訴人乙○○、丙○○、丁○○，下稱乙○○等三人）購
買其持有之合資公司股份之選擇權，惟該項選擇權至遲應於七十八年十二月三十一日
前行使之」、「合資公司股票未上市前甲方得自七十九年元月一日起四年內，要求乙
方一次或分次依公平價格購買甲方所持有之股份」各等語，可見協議書之甲、乙雙方
當事人均有選擇權，則當事人間就選擇權之行使既已另有約定，自不適用民法第二百
零八條本文之規定。又協議書並未約定新和公司如有虧損即不能行使選擇權，亦未約
定於有盈餘時雙方才能行使選擇權，被上訴人乙○○等三人係自己放棄行使選擇權，
並非新和公司虧損或盈餘而不能行使。又依協議書第五條第二項第二款及第七條之約
定，上訴人於七十九年一月一日起四年內，得隨時請求被上訴人乙○○等三人以公平
價格購買其於新和公司所有之股份，若被上訴人乙○○等三人不履行購買義務時，上
訴人尚得撤回其於新和公司之股份，惟被上訴人乙○○等三人之義務並不因此而免除
，是上訴人是否撤回股份，尚有選擇之餘地，並非被上訴人乙○○等三人不購買上訴
人持有之股份，上訴人僅有撤資一途，故上訴人不主張撤資權，被上訴人乙○○等三
人仍應按上訴人之請求以公平價格購買上訴人所持有之股份。協議書約定之選擇權，
為形成權，依協議書第五條第三項第二款之第二小項所約定之方式，計算上訴人於七
十九年六月二日請求被上訴人乙○○等三人購買其當時所有新和公司二百四十萬股時
，每股公平價格為十六‧七元，合計購買金額共為四千零八萬元。但新和公司於八十
年六月間因財務嚴重虧損，經股東會決議減資為原股本之二四分之一，致上訴人所持
有之股份，由原先之二百四十萬股減為十萬股，有投審會函在卷為憑，且為兩造所不
爭。減資應屬不可歸責於雙方當事人之事由，使部分股權消滅，與股份所表彰之價值
是否相當無關，而股權一部消滅不能履行給付，依民法第二百二十五條、第二百六十
六條規定，應按其比例，減少對待給付。被上訴人乙○○等三人自應僅就上訴人於減
資後所存之十萬股，負給付價金義務，則依每股十六‧七元計算，被上訴人乙○○等
三人應給付上訴人之金額為一百六十七萬元。上訴人依約應負移轉股權登記並交付股
票之債務，與被上訴人乙○○等三人所負之給付債務，互為對價關係，自應同時為之
，被上訴人乙○○等三人為同時履行抗辯，應為可取。被上訴人乙○○等三人既於本
件訴訟中提出同時履行之抗辯，其遲延責任應溯及消滅，上訴人主張被上訴人乙○○
等三人應自七十九年八月十五日負遲延給付責任云云，亦無可取。上訴人迄未交付股
票與被上訴人乙○○等三人，依民法第三百七十三條之反面解釋，買賣標的物之利益
及危險，應由出賣人之上訴人承受負擔，上訴人主張其行使選擇權後，股價縱隨市場
行情波動漲跌，有所盈虧，風險應由買受人負擔云云，並非可採。且新和公司所以減
資，係因公司虧損，與被上訴人乙○○等三人未依約履行價金債務無關。上訴人主張
其因減資而減少股份，係被上訴人乙○○等三人未履約所造成，其仍得請求渠等以四
千零八萬元購買云云，殊無可取。綜上所述，上訴人依協議書之約定，請求被上訴人
乙○○等三人連帶給付一百六十七萬元，為有理由，應予准許。其餘請求，為無理由
，不應准許。爰將第一審所為命被上訴人 ICC公司連帶給付部分，及命被上訴人乙○
○等三人連帶給付超過一百六十七萬元部分暨命被上訴人乙○○等三人連帶給付利息
部分，予以廢棄，改判駁回上訴人該部分之訴，並命上訴人於被上訴人乙○○等三人
連帶給付一百六十七萬元之同時，應移轉新和公司十萬股股權與被上訴人乙○○等三
人，及駁回被上訴人乙○○等三人之其餘上訴。
查被上訴人 ICC公司並非本國法人，上訴人對其提起本件訴訟，應屬涉外民事訴訟事
件。原審未依涉外民事法律適用法之規定確定其準據法，遽依我國法律而為判決，已
有疏略。次查被上訴人乙○○於事實審陳稱：協議書第二行之名稱International Ch
emical Corporation，所指就是縮寫的ICC，我是代表被告ICC與交通銀行（即上訴人
）簽約的沒錯等語（見一審卷第九四頁），被上訴人 ICC 公司之法定代理人John Fa
rber亦稱：公司名稱原為International Chemical Corporation云云（見原審卷一二
六頁背面）。果爾，能否仍謂協議書上所載之簽約人 International Chemical Corp
oration，並非被上訴人 ICC公司，已非無疑。且上訴人提出被上訴人ICC公司秘書處
證明書，其上記載：「美商 ICC公司授權人財務副總裁約翰歐門委任乙○○先生為合
法真正之代理人，委任之事項為：申請辦理投資、參與投資及＼或提供關於氯化蠟工
廠及設備的相關技術和知識」等語（見一審卷第一二三頁）。被上訴人 ICC公司之法
定代理人John Farber亦稱：被上訴人ICC公司有投資合迪公司（即新和公司）等語（
見原審卷一二七頁）。而合迪公司及新和公司股東名簿上，均記載美商國際化學工業
股份有限公司（即被上訴人 ICC公司）之代表人為被上訴人乙○○（見一審卷第六四
、六五頁）。果爾，被上訴人 ICC公司似有委任乙○○負責其投資新和公司之事務。
倘上訴人主張一般外國人投資本國成立公司之慣例，於覓妥適當投資人及確定投資金
額等事項後，為確保其投資權益，均會與其他主要股東簽訂合資協議書，以作為彼此
權利義務之遵循等語（見原審卷二二六頁），係屬實在，簽訂協議書如屬投資事務範
圍內之事項，則乙○○代被上訴人 ICC公司與上訴人簽訂協議書，是否對被上訴人IC
C公司不生效力，即非無研求之餘地。原審未詳加審究，遽以被上訴人ICC公司並非協
議書上之簽約名義人，又未授權被上訴人乙○○代理簽約，而認上訴人不得依協議書
之約定，請求其連帶給付價金，非無可議。復查上訴人於事實審主張：新和公司辦理
減資，僅係在計算上使資本總額與公司現實財產平衡，並未將減少之資本返還股東，
故股東所持股份之數額雖因減資而減少，惟所表彰之價值，與減資前相當，伊所持減
資前新和公司股份二百四十萬股，與減資後所持之十萬股，價值完全相同云云（見原
審卷第一九二頁），倘非虛妄，上訴人是否不得請求被上訴人給付請求其購買當時之
全部價金，即非無疑。原審就此並未予以調查審認，遽以減資與股份所表彰之價值是
否相當無關，而認上訴人上開主張為不可採，尚嫌速斷。再查債務人享有同時履行抗
辯權者，在未行使此抗辯權以前，仍可發生遲延責任之問題，必須行使以後始能免責
。上訴人縱未依約將股權登記並交付股票與被上訴人乙○○等三人，惟於渠等未行使
同時履行抗辯權以前，仍可發生遲延責任之違約問題。原審就此持相反之見解，駁回
上訴人請求被上訴人乙○○等三人連帶給付自七十九年八月十五日起之利息，並有未
合。末查本案給付與對待給付二者具有不可分之關係，故應同時裁判，不能予以割裂
分別裁判。上訴人得否請求被上訴人 ICC公司連帶給付，及其得請求被上訴人連帶給
付之金額究為若干，既尚待事實審調查審認，則原判決命上訴人對待給付部分及維持
第一審命被上訴人乙○○等三人連帶給付一百六十七萬元部分，自有併予廢棄發回之
必要。上訴論旨，指摘原判決為不當，求予廢棄，為有理由。
據上論結，本件上訴為有理由，依民事訴訟法第四百七十七條第一項、第四百七十八
條第一項，判決如主文。
中      華      民      國     九十     年      七      月     十二     日
                              最高法院民事第三庭
                                  審判長法官  林  奇  福
                                        法官  陳  國  禎
                                        法官  李  彥  文
                                        法官  陳  重  瑜
                                        法官  劉  福  聲
      右正本證明與原本無異
                                              書  記  官
中      華      民      國     九十     年      七      月    二十六    日


司法院資訊處製作；財團法人民間司法改革基金會備份。
